【裁判字號】    95,上訴,864
【裁判日期】    950630
【裁判案由】    強盜等
【裁判全文】
臺灣高等法院高雄分院刑事判決         95年度上訴字第864號
上  訴  人  臺灣高雄地方法院檢察署檢察官
被      告  丙○○
                    （另案在台灣高雄第二監獄執行中）
上列上訴人因被告強盜等案件，不服臺灣高雄地方法院94年度訴
字第4222號中華民國95年3 月1 日第一審判決（起訴案號：臺灣
高雄地方法院檢察署94年度偵字第23082 、24202 號），提起上
訴，本院判決如下：
     主  文
上訴駁回。
     事  實
一、丙○○曾於民國（下同）92年間因侵占案件，經臺灣高等法
    院以92年度上易字第1879號判處有期徒刑5 月確定，於93年
    8 月4 日執行完畢。詎仍不知悔改，復意圖為自己不法之所
    有，於94年10月6 日9 時10分許，在高雄市左營區○○○路
    715 巷5 號前，因見乙○○○獨自站立於該處，竟趁乙○○○不及防備之際，徒手抓住乙○○○左手後，搶奪乙○○○
    戴於左手腕之黃金手鍊1 條，得手後迅速離開現場，並於同
    日9 時30分許，持上開黃金手鍊前往不知情之李東邦住處，
    向李東邦表示該手鍊是其母所有，要求李東邦代為典當，李
    東邦遂前往位於高雄市左營區○○○路361 巷4 號「中華當
    舖」，以新台幣（下同）5,500 元之代價，將上開手鍊典當
    予不知情之當舖負責人彭春蘭，並將典當所得款項全部交給
    丙○○。嗣丙○○用掉典當款項1,600 元後，於同日9 時50
    分許，為警在高雄市左營區○○○路454 巷31號前查獲，並
    自丙○○身上扣得典當款項3,900 元（已發還彭春蘭），再
    循線至「中華當舖」取回上開黃金手鍊1 條（已發還乙○○○）。
二、案經高雄市政府警察局左營分局、楠梓分局移請臺灣高雄地
    方法院檢察署檢察官偵查起訴及移送併辦。
     理  由
一、按證人乙○○○、李東邦、彭春蘭於警詢時所述，及中華當
    舖當票、登記簿、贓物認領保管單等件，固均屬被告以外之
    人於審判外之言詞或書面陳述，而公訴人及被告丙○○就上
    開言詞、書面陳述，均於審判程序同意作為證據，本院審酌
    該言詞、書面陳述作成之情形均屬正常，並無何違反法定程
    序或不當之情形，且與待證事實有關聯性，認適當作為證據
    ，故上開言詞、書面陳述依刑事訴訟法第159 條之5 第1項
    規定，均具有證據能力，合先說明。
二、訊據被告丙○○對於上開搶奪犯行坦承不諱，核與證人即被
    害人乙○○○、證人李東邦、彭春蘭於警詢時證述之情節大
    致相符，並有中華當舖當票、登記簿、乙○○○、彭春蘭出
    具之贓物認領保管單各1 紙在卷可稽，足認被告丙○○之自
    白，核與事實相符，自堪信為真實，其罪證已甚明確，犯行
    堪予認定。
三、公訴意旨另以：被告丙○○除上開搶奪乙○○○之黃金項鍊
    外，復於94年10月27日12時56分許，騎乘陳進武（業經原審
    判刑確定）甫竊得之XNL-881 號機車，搭載陳進武，行經高
    雄市○○區○○街142 號檳榔攤前時，見甲○○○單獨一人
    ，即承前搶奪之概括犯意，與被告陳進武共同意圖為自己不
    法之所有，約定以搶來之財物共同向自助餐店換便當一起吃
    ，推由被告陳進武出手搶奪甲○○○之財物，丙○○則繼續
    待在機車上，隨時待命接應（引擎未熄火），隨後陳進武即
    趁甲○○○在看電視而不及防備之際，從甲○○○左後方徒
    手搶奪其配掛於胸前之黃金項鍊1 條，得手後陳進武跳上機
    車正欲與丙○○一同騎車逃離現場時，因甲○○○大喊搶劫
    ，路人蔡國賢等人聞聲前來阻止被告2 人逃逸，被告2 人始
    未逃離，因認被告丙○○此部分亦涉犯普通搶奪罪嫌。惟按
    犯罪事實應依證據認定之，無證據不得認定犯罪事實，刑事
    訴訟法第154 條第2 項定有明文。而事實之認定，應憑證據
    ，如未能發現相當證據，或證據不足以證明，自不能以推測
    或擬制之方法，以為裁判基礎，最高法院40年台上字第86號
    判例意旨足資參照。經查：
  (一)按共同被告陳進武、被害人甲○○○及證人蔡國賢等人，均
    為被告以外之人，其等於警詢時之陳述，為審判外之陳述，
    依刑事訴訟法第159 條第1 項之規定，原則上固均無證據能
    力，然被告丙○○未於本院言詞辯論終結前聲明異議，依刑
    事訴訟法第159 條第2 項之規定，應視為被告丙○○已同意
    陳進武等人在警詢時之陳述，有證據能力，而得為證據，先
    予明。
  (二)訊據被告丙○○堅決否認有與陳進武共同搶奪之犯行，辯稱
    ：是日伊到左營順風旅社找朋友，遇見陳進武騎機車前來，
    伊不知道陳進武所騎之機車係甫竊得之贓車，當時伊看到陳
    進武似係毒癮發作，他要伊帶其回家，途中他說要買檳榔，
    伊遂停下機車，未熄火，讓陳進武下車買檳榔，不意陳進武
    竟出手搶奪甲○○○之金項鍊，第1 次出手沒搶成，第2 次
    又出手搶下金項鍊，整個過程伊都有看到，伊事先不知陳進
    武要搶奪，故伊沒有逃走之意思，怕被誤會是與陳進武同夥
    ，如伊是要接應陳進武，儘可將機車慢慢靠近檳榔攤，於陳
    進武搶得金項鍊後，隨即載其逃離云云。即共同被告陳進武
    於警詢、檢察官偵查，及原審審理時亦一再供稱：伊沒有和
    丙○○共謀搶奪，伊要搶奪前沒有告訴丙○○，是說要去買
    檳榔，丙○○對伊搶奪之事事前並不知情等語。
  (三)公訴人固指陳：被告陳進武曾於警詢時供稱搶奪得手之贓物
    要拿來跟自助餐店交換便當來吃，如有交換到便當，就與丙○○一同吃便當等語，且根據證人甲○○○所證，一般客人
    至檳榔攤購買物品時，都不會下車選購，而是叫店家拿出欲
    購買之物品，被告丙○○將機車停在檳榔攤前，讓被告陳進
    武下車購買物品，復未將引擎熄火，與一般交易常情不符，
    顯然自始即知陳進武要下車行搶，並有協助逃離現場之合意
    云云。惟陳進武所述其打算拿搶得之財物換便當與丙○○一
    起吃等語，僅屬其個人打算如何處理贓物之計畫，而卷內並
    無證據足證被告陳進武已將此計畫告知被告丙○○，2 人對
    此達成合意之事實，自不能僅因陳進武個人有此計畫，即認
    被告丙○○與陳進武間有共同搶奪之犯意聯絡。又陳進武是
    向被告丙○○表示要買檳榔，被告丙○○才停車讓他下車之
    事實，業據陳進武、丙○○分別於警詢、檢察官偵訊時供述
    明確（見警(二)卷第10頁、偵(二)卷第68頁），按欲向檳榔攤購
    買物品之客人會不會下車親自選購，與其是否趕時間、是否
    只有1 個人在車上，不方便下車、是否想要親自看看商品再
    決定要買哪一種等種種因素均相關，實難認定凡是親自下車
    向檳榔攤購買物品之客人，即必然有犯罪之意圖，從而，尚
    難因被告丙○○將機車停在檳榔攤前讓陳進武下車，即認被
    告丙○○明知陳進武下車之目的是要搶奪而非買檳榔。另被
    告丙○○既認陳進武只是要買檳榔，因「買檳榔」此項行為
    所需時間不長，等陳進武買完上車即可離去，在等待期間機
    車引擎並不是非熄火不可，故被告丙○○所辯因為以為陳進
    武要去買檳榔，所以機車引擎未熄火等語，與常情尚屬無違
    ，堪予採信，即難僅憑被告丙○○未將機車引擎熄火，即認
    其有接應被告陳進武搶奪犯行之意圖。
  (四)至證人即被害人甲○○○及證人蔡國賢雖曾於警詢時陳稱：
    丙○○在陳進武要坐上機車時有要加油加速逃離現場跡象，
    但因被民眾抓住機車、拔下機車鑰匙，所以才無法加速逃離
    等語（見警二卷第29頁、第35頁），然為被告丙○○於原審
    及本院審理時所否認，辯稱：陳進武跳上機車後，伊沒有要
    加油離開等語（見原審卷第105 頁）；而證人甲○○○於檢
    察官偵訊時改稱：伊沒有看到陳進武有坐上機車，因為伊看
    不到，被檳榔攤擋著，是旁邊的人跟伊說看到他要爬上機車
    ，機車後面被其他人抓到，所以他才下來跑掉等語（見偵(二)
    卷第91頁）；又於原審審理時證稱：伊沒有注意到陳進武搶
    完項鍊是不是直接跳到丙○○所騎機車上，因當時伊很怕，
    伊也沒有注意到陳進武上了車後，被告2 人（指丙○○及陳
    進武）有沒有加油要逃走的樣子等語（見原審卷第96頁）。
    另證人蔡國賢於檢察官偵訊時證稱：伊當時在吃飯當中，看
    到陳進武把金項鍊搶過去要跑了，後來就有1 個陌生人拉住
    機車後面，陳進武就從車上跳下來，就跑了等語（見偵(二)卷
    第90頁），於原審審理時證述：伊沒有看到陳進武是否有跳
    上機車，伊是聽到有人喊搶劫，跑出來看，看到1 個人在跑
    ，伊就認為他就是搶劫的人等語（見原審卷第99頁）。因證
    人甲○○○、蔡國賢就有沒有親眼目睹「陳進武跳上機車後
    ，被告丙○○有加油欲加速逃離現場之行為」乙節所述均前
    後矛盾，渠等是否確有親眼見到丙○○在被告陳進武跳上機
    車後，有加油欲加速逃離現場之行為，實有可疑，尚難僅憑
    該2 人前後不一、有重大瑕疵之證言，遽認被告丙○○確有
    上開加油欲逃離現場之行為。且即或被告有此行為，但依當
    時情形，被告既目睹陳進武有搶奪他人金項鍊之事實，又見
    有人要逮捕陳進武，其恐受牽累，欲加速騎車離去，亦屬合
    乎常情，不能以此即認被告有與陳進武共同搶奪之犯行。
  (五)此外，復查無其他積極證據足資認定被告丙○○有與陳進武
    事前共謀，推由陳進武出手搶奪甲○○○所有之黃金項鍊，
    被告丙○○負責待命接應之犯行，公訴意旨所指被告丙○○
    此部分犯行自屬無法證明。
四、核被告丙○○所為，係犯刑法第325 條第1 項之搶奪罪。其
    於92年間，曾因侵占案件，經臺灣高等法院以92年度上易字
    第1879號判處有期徒刑5 月確定，於93年8 月4 日執行完畢
    之事實，業據其供明在卷，並有臺灣高等法院被告前案紀錄
    表在卷可考，其於受有期徒刑之執行完畢後，5 年內再犯本
    件有期徒刑以上之罪，應依刑法第47條規定以累犯論處，而
    加重其刑。
五、原審因而適用刑法第325 條第1 項、第47條規定，審酌被告
    丙○○正值青壯，竟不思以正當之方式獲取財物，而貪圖私
    欲，搶奪他人之財物，侵害他人之財產安全，行為實有不當
    ；惟念被告丙○○犯後坦承犯行，且被告丙○○搶奪所得之
    黃金手鍊均已為警查獲而發還被害人，及被告犯罪之動機、
    目的、手段、所生危害等一切情狀，量處有期徒刑拾月，又
    以刑事法保安處分之強制工作，旨在對有犯罪習慣或以犯罪
    為常業或因遊蕩或怠惰成習而犯罪者，令入勞動場所，以強
    制從事勞動方式，培養其勤勞習慣、正確工作觀念，習得一
    技之長，於其日後重返社會時，能自立更生，期以達成刑法
    教化、矯治之目的。公訴人固認被告丙○○有犯罪之習慣，
    請求對其宣告於刑之執行完畢或赦免後，令入勞動處所，強
    制工作；惟被告丙○○自85年迄今10年餘之論罪科刑紀錄，
    僅有1 件施用毒品案件（86年間）、2 件竊盜案件（89年、
    94年間）、1 件偽造署押案件（91年間）、1 件侵占案件（
    92年間）、1 件幫助詐欺案件（94年間），有臺灣高等法院
    被告前案紀錄表1 紙在卷可佐，於本案亦僅有1 次搶奪犯行
    ，尚難認其有犯罪之習慣或以犯罪為常業或因遊蕩或懶惰成
    習而犯罪之情形，明爰不予宣告被告丙○○應於刑之執行
    完畢或赦免後，令入勞動處所，強制工作。另以被告丙○○
    被訴與陳進武共同搶奪甲○○○金項鍊犯罪不能證明部分，
    因公訴人認與科刑部分有連續犯之裁判上一罪關係，亦明
    不另為無罪之諭知，其認事用法皆無不合，檢察官上訴意旨
    仍認被告有搶奪甲○○○金項鍊之犯行，指摘原判決此部分
    未依連續犯論處為不當，非有理由，應予駁回。
六、原判決被告陳進武部分，業已確定，故不另論列，併予明
    。
據上論斷，應依刑事訴訟法第368條，判決如主文。
本案經檢察官陳宗吟到庭執行職務。
中    華    民    國    95    年    6     月    30    日
                  刑事第四庭    審判長法  官  蕭權閔
                                      法  官  黃蕙芳
                                      法  官  陳吉雄
以上正本證明與原本無異。
如不服本判決應於收受本判決後10日內向本院提出上訴書狀，其
未述上訴理由者，並得於提起上訴後10日內向本院補提理由書
狀（均須按他造當事人之人數附繕本)「 切勿逕送上級法院」。
中    華    民    國    95    年     7    月    3     日
                                書   記   官  梁美姿
附錄本判決論罪科刑法條：
中華民國刑法第325條第1項
(普通搶奪罪)
意圖為自己或第三人不法之所有，而搶奪他人之動產者，處6 月
以上5年以下有期徒刑。
                                                      Ｆ


司法院資訊處製作；財團法人民間司法改革基金會備份。
